臺灣高等法院臺中分院民事判決
111年度勞上易字第7號

上  訴  人  台灣電力股份有限公司

法定代理人  曾文生  
訴訟代理人  林富華律師
被 上 訴人  陳丁旺  

            陳德旺  
            鄭錦評  
            范朝家  
            黃春進  
            劉家熀  
共      同
訴訟代理人  葉錦郎律師
上列當事人間請求給付退休金差額事件，上訴人對於中華民國11
0年12月30日臺灣苗栗地方法院110年度勞訴字第13號第一審判決
提起上訴，本院於中華民國111年6月8日言詞辯論終結，判決如
下：
    主  文
上訴駁回。
第二審訴訟費用由上訴人負擔。
    事實及理由
壹、程序方面： 
    按當事人之法定代理人其代理權消滅者，應由有代理權之法
    定代理人承受訴訟，此觀民事訴訟法第170條之規定自明。
    查本件訴訟，上訴人之法定代理人已變更為曾文生，經其聲
    明承受訴訟（本院卷第75頁），核無不合，合先敘明。
貳、實體方面：
一、被上訴人主張： 
　㈠被上訴人均受僱於上訴人，在○○發電廠擔任機械技術員，依
    經濟部所屬事業機構人事管理準則實施要點第5點規定，被
    上訴人於結清舊制年資退休金前為上訴人公司之僱用人員，
    屬勞動基準法（下稱勞基法）之勞工，依勞工退休金條例（
    下稱勞退條例）第11條第1項及第3項規定，勞退條例施行前
    已適用勞基法之勞工，於勞退條例施行後，仍服務於同一事
    業單位而選擇適用勞退條例之退休金制度者，其適用勞退條
    例前之工作年資，應予保留。保留之工作年資，於勞動契約
    存續期間，勞雇雙方約定以不低於勞基法第55條及第84條之
    2規定之給與標準結清者，從其約定。復依勞基法第84條之2
    規定，被上訴人之舊制年資結清給與標準依民國73年8月1日
    勞基法施行前後，分別適用臺灣省工廠工人退休規則（下稱
    退休規則）第9條第1款與勞基法第55條第1項規定。
  ㈡上訴人係採全天24小時，按日班、小夜班及大夜班之三班制
    輪值，各班工作性質均相同，僅服勤時間不同。上訴人就輪
    值大、小夜班而分別發給新臺幣（下同）400元、250元夜點
    費（下稱系爭夜點費），而系爭夜點費係由實際到班輪值大
    、小夜班之人員領取，顯與勞工提供勞務行為有對價關係，
    且為被上訴人於固定常態工作中可得支領之給與，此與一般
    公司為應付臨時性之業務需求，偶一為之的情形有別，乃屬
    經常性給付，應為平均工資之一部，依勞基法第2條第3款規
    定，為工資之一部分。詎上訴人結清被上訴人舊制年資退休
    金時，未將系爭夜點費納入平均工資據以計算結清舊制年資
    退休金，上訴人自應補發。
　㈢爰依退休規則第9條第1款、勞基法第84條之2、第55條第1項
    第1款規定，起訴聲明求為判決：上訴人應分別給付被上訴
    人如原判決附表「應補發金額」欄所示之金額，及各自原判
    決附表「利息起算日」欄所示之日起至清償日止，按週年利
    率百分之五計算之利息。並答辯聲明求為判決：上訴駁回。
    （見本院卷第59頁）
二、上訴人則以：
  ㈠兩造已約定系爭夜點費不計入平均工資：
　　被上訴人為勞退條例施行後選擇適用勞退新制之僱用人員，
    依勞退條例第11條及第13條規定，勞僱雙方得以不低於勞基
    法有關基數計算之規定結清舊制年資退休金。兩造於108年1
    2月間簽訂年資結清協議書（下稱系爭協議書），第2條約定
    平均工資項目依「經濟部所屬事業機構列入計算平均工資之
    給與項目表」，系爭夜點費非表列之給與項目，自不得計入
    平均工資基準。
  ㈡系爭夜點費係上訴人恩惠性給與之餐費：
　⑴上訴人為經濟部所屬國營事業，為實施「單一薪給」之機構
    ，均按用人費率薪點支薪。依國營事業管理法第14條、第33
    條規定，上訴人之人員待遇及福利，應依經濟部報請行政院
    核定發布之「經濟部所屬事業機構用人費薪給管理要點」（
    下稱系爭薪給管理要點）規定，其待遇及福利包括薪給（採
    薪點制）、加給（視地區、職務危險性及稀少性訂定）、考
    核獎金（按當年度工作考成成績發給）及績效獎金（視經營
    績效情形及所屬人員奉獻程度發給），非上開標準以外之開
    支，應非屬依公務員法令給與之待遇或福利。
　⑵被上訴人分別於66年10月間至68年12月間任職於上訴人公司
    ，並於109年7月1日結清舊制年資，應適用修正後經濟部所
    屬事業人員退休撫卹及資遣辦法（下稱經濟部退撫辦法）第
    9條之及經濟部所屬事業人員退休撫卹及資遣辦法作業手冊
    規定，與勞基法第55條、第84條之2關於勞基法實施前後工
    作年資之適用規定及退休金給與標準，均無不同。　
　⑶系爭夜點費係上訴人恩惠性給與之餐費，早期為發放食品，
    現以發放現金為之，性質上屬購買點心予輪值夜班員工之代
    金，亦為勞基法施行細則第10條第9款修正前規定經常性給
    與工資之例外項目，係恩惠性福利措施，非經常性給與，不
    具工資性質。系爭夜點費數額固定，採月結，於次月併薪發
    給，每人每月之金額並非固定，均足徵系爭夜點費顯非勞務
    之對價。 
  ㈢被上訴人劉家熀於111年1月1日始屆齡退休，其得請求之給付
    利息起算日應為111年2月1日而非109年8月1日等語。原審為
    上訴人敗訴之判決，上訴人不服，提起上訴，上訴聲明求為
    判決：⑴原判決廢棄。⑵上開廢棄部分，被上訴人在第一審之
    訴及假執行聲請，均駁回。（見本院卷第7頁至第8頁）
三、兩造不爭執事項：（見本院卷第87頁至第88頁）
　㈠被上訴人均曾任職於上訴人，為上訴人○○○○發電廠之員工，
    被上訴人均為上訴人僱用人員，屬純勞工。
  ㈡被上訴人分別自如原判決附表「服務年資起算日期」起受僱
    於上訴人，各於如原判決附表「舊制年資結清日期」欄示所
    示日期結清舊制年資，被上訴人依勞基法前後之工作年資所
    計算之結清退休金基數各如原判決附表「結清退休金基數」
    欄所示。
  ㈢被上訴人舊制年資結清前3個月、6個月領取之夜點費平均金
    額如原判決附表「平均夜點費」欄所示金額。
  ㈣上訴人係採24小時全天連續作業，分為日班、小夜班、大夜
    班輪班作業，各班工作性質相同、服勤時間不同，被上訴人
    之工作均需輪班。 
  ㈤上訴人按實際輪值員工發給之大、小夜點費，自92年1月起小
    夜班夜點費每次250元，大夜班夜點費每次400元，由實際輪
    班或代班人領取，不因員工作業種類、年資、職級等而有差
    異。
  ㈥被上訴人分別於108年12月間與上訴人簽訂年資結清協議書，
    協議書第2條約定平均工資之計算悉依據「經濟部所屬事業
    機構列入計算平均工資之給與項目表」，即系爭夜點費非在
    舊制結清金額之「平均工資」計算範圍内。經109年7月1日
    結算後，被上訴人分別領得未將系爭夜點費納入平均工資計
    算之舊制年資結算給與。
四、兩造爭執之事項：（見本院卷第88頁、第144頁）
　㈠系爭夜點費是否應計入被上訴人之平均工資計算退休金？
  ㈡被上訴人是否受系爭協議書第2條之拘束？
  ㈢被上訴人依退休規則第9條第1款、勞基法第84條之2、第55條
    第1項第1款規定請求上訴人給付如原判決附表「應補發金額
    」欄所示之金額及其利息，有無理由？
　㈣上訴人抗辯劉家熀請求之給付利息起算日應為111年2月1日，
    非109年8月1日，有無理由？
五、得心證之理由：
  ㈠系爭夜點費應列入被上訴人之平均工資計算退休金：
  ⑴按工資謂勞工因工作而獲得之報酬，包括工資、薪金及按計
    時、計日、計月、計件以現金或實物等方式給與之獎金、津
    貼及其他任何名義之經常性給與均屬之。勞基法第2條第1、
    3款分別定有明文。是工資係勞工勞動之報酬對價且為經常
    性之給與。所謂經常性之給與，只要在一般情形下經常可以
    領得之給付即屬之，舉凡某種給與係屬工作上之報酬，在制
    度上有經常性者，均得列入平均工資以之計算退休金。故勞
    工因工作所得之報酬，倘符合「勞務對價性」及「給與經常
    性」二項要件時，依法即應認定為工資。判斷某項給付是否
    具「勞務對價性」及「給與經常性」，應依一般社會之通常
    觀念為之，其給付名稱為何，尚非所問。是以雇主依勞動契
    約、工作規則或團體協約之約定，對勞工提供之勞務反覆應
    為之給與，乃雇主在訂立勞動契約或制定工作規則或簽立團
    體協約前已經評量之勞動成本，無論其名義為何，如在制度
    上通常屬勞工提供勞務，並在時間上可經常性取得之對價（
    報酬），即具工資之性質而應納入平均工資之計算基礎（最
    高法院100年度台上字第801號判決意旨參照）。
  ⑵被上訴人主張在職期間均應依上訴人排定之班表輪值夜班，
    如實際輪值夜班，上訴人均發給夜點費，不因員工作業種類
    、年資、職級等而有差異之事實，為上訴人所不爭執【見本
    院卷第87頁兩造不爭執事項㈤】，並有被上訴人之夜點費歷
    次調整明細表、薪給清單各1份在卷可憑(見原審11年度勞專
    調字第17號卷第35頁至第52頁、第191頁）。惟上訴人否認
    夜點費應計入平均工資，並辯以：依經濟部之函釋，夜點費
    屬恩惠性質，不得計入工資範圍等語。然查：
　①被上訴人輪值夜班，除夜點費用，並未支領輪班津貼一節，
    為上訴人所不爭執，足見上訴人無論員工工作時間為正常工
    時或常態晝夜輪班之三班制，如有按表輪值夜班，一律僅支
    領夜點費，堪認夜點費性質上應屬「夜間執勤津貼」，即為
    員工於夜班時間提供勞務之對價，已難認係雇主為改善勞工
    生活所為之補助性、偶然性、任意性或勉勵性等臨時起意而
    與工作無關之恩惠性給與。
  ②再查，依上訴人之夜點費歷次調整情形表所示（見原審110年
    度勞專調字第17號卷第191頁），可知夜點費之發給於42年
    以前即以現金發放並全面實施而行之有年，而各員工之值班
    時間均按月排定，縱認夜點費於發放之初帶有恩惠性給與之
    性質，然於長期實施後，業經雇主予以制度化，並因應公司
    業務型態而具有常態性，與一般公司行號為應付臨時性任務
    需求偶爾為之者不同，為勞工服勞務時所得預見、信賴或為
    期待之可能，該給付即已具制度上之經常性，堪認已有「勞
    務對價性」及「經常性給與」之特性，應屬工資，自不因給
    付名稱不同而異其判斷，或給付之初係源自餐點津貼，即否
    認其為工資性質。
　③再者，系爭夜點費數額雖不因勞工職位、工作內容、年資之
    不同而有差異，且非以輪值夜班之「時數」計費，不足2小
    時亦不得支領；但是發給之總數額仍隨勞工夜間出勤時數多
    寡而變化，勞工提供勞務之工作時間分布在大、小夜班時段
    愈多者，所得領取夜點費數額亦愈高，因此勞工每人每月所
    得領取之夜點費數額，與從事夜間工作總時數息息相關。再
    衡諸夜間工作與一般人之正常生理特性相違，夜間工作者需
    付出較多之集中力及體力，並犧牲夜間睡眠之習慣，故就工
    作內容相同之日班及小夜班、大夜班勞工，給予後二者較佳
    之工資待遇，此種因特殊時間之工作條件而對勞工所增加之
    現金給付，依一般觀念可認係為酬庸，用以彌補勞工因於特
    殊工作時間提供勞務之特殊辛勞與負擔，應係雇主針對勞工
    所提供勞務之特性而發放，本質上應屬勞工於該值班時段之
    勞務對價，並非上訴人為應付臨時性之業務需求而偶爾發放
    之款項。則被上訴人所領取夜點費之性質，在被上訴人提供
    夜班輪值之勞務時，上訴人即有給付義務，而被上訴人亦認
    知若輪值夜班，即可領取此項給付，已具備「勞務對價」及
    「經常性給與」之性質，自屬工資之一環。
  ④上訴人雖以經濟部目前仍認公營事業夜點費並非屬工資，係
    源自於發給夜間輪值人員之恩給制度，屬勉勵、恩惠性質，
    且非屬行政院核定薪（工）資項目，經濟部歷來未將夜點費
    列入工資計算等語置辯，並引用經濟部94年4月7日經人字第
    09403599210號函、109年8月28日經營字第10900674780號函
　　為據。惟依勞基法第2條第3款就工資所為定義，只須符合勞
    工因工作而獲得之報酬，以現金或實物等方式之經常性給與
    均屬之，上訴人上開所述及函文，僅屬行政函釋或事業單位
    內部規定，性質上並非法律，且與勞基法之規定及說明不符
    ，尚無從採為有利於上訴人認定之依據。況查，勞基法施行
    細則第10條第9款於94年6月14日修正時將有關夜點費及誤餐
    費之規定刪除，修正理由為：「鑒於事業單位迭有將『輪班
    津貼』或『夜勤津貼』等具有工資性質之給付，以『夜點費』或『
    誤餐費』名義發放，以減輕雇主日後平均工資之給付責任，
    實有欠妥，爰修正刪除勞基法施行細則第10條第9款之『夜點
    費』或『誤餐費』規定，嗣後有關夜點費及誤餐費是否為工資
    ，應依該法第2條第3款規定及上開原則，個案認定」。可見
    修正前條文，原意僅就不具勞工工作對價性質之補助性、偶
    然性、任意性支出，排除於工資範圍。是夜點費是否為工資
    ，仍應依法就其是否為工作型態下之經常性給與及勞務對價
    ，屬法院應依職權個案判斷之事項，行政機關所為函釋僅可
    供參考，並無拘束法院效力。故勞基法第2條第3款規定，雇
    主給予之實物，只要符合係為勞務之對價及經常性給與之特
    質要件，亦不脫工資之範疇，不能僅以雇主主觀認定夜點費
    係恩惠性給予，即否認其為工資之本質。是上訴人前開所辯
    ，並無可採。
  ⑤至上訴人抗辯：縱認夜點費應計入退休平均工資，亦應不得
    採計勞基法施行前年資部分，並應扣除等同誤餐費折算之退
    休金（即「基本」之初夜點心費75元與深夜點心費150元並
    非工資，僅「加發」之初夜點心費175元與深夜點心費250元
    部分得計入平均工資）等語。惟勞基法於73年7月30日公布
    ，73年8月1日生效，而被上訴人服務期間均跨越勞基法施行
    前後，依勞基法第84條之2前段、後段規定：「勞工工作年
    資自受僱之日起算，適用本法前之工作年資，其資遣費及退
    休金給與標準，依其當時應適用之法令規定計算」、「適用
    本法後之工作年資，其資遣費及退休金給與標準，依第17條
    及第55條規定計算」。則被上訴人在適用勞基法前之年資及
    退休金給與標準，自應依當時適用之法令即上開退休規則之
    規定計算；且觀之108年8月30日修正前經濟部退撫辦法第6
    條前段及現行該辦法第9條，亦同此規定。另關於適用勞基
    法後之年資及退休金給與標準，則應依勞基法第55條規定計
    算。至於退休金基數計算方式所稱工資，依上開退休規則第
    10條第2項規定：「前項所稱工資，依工廠法施行細則第4條
    之規定」，而工廠法施行細則第4條規定：「本法所稱工資
    係指工人因工作而獲得之報酬。不論以工資、薪金、津貼、
    獎金或其他任何名義按計時、計日、計月、計件給與者均屬
    之」，對照勞基法第2條第3款所規定：「工資：指勞工因工
    作而獲得之報酬；包括工資、薪金及按計時、計日、計月、
    計件以現金或實物等方式給付之獎金、津貼及其他任何名義
    之經常性給與均屬之」，足見上開退休規則及勞基法所稱之
    工資，其內涵相同。準此，依據勞基法第84條之2規定，在
    勞基法施行前後之年資，不論係適用前開退休規則或勞基法
    ，其認定標準相同，即僅需符合「勞務對價性」與「經常性
    給與」，即屬工資。本件夜點費係屬工資，業如前述，即應
    計入被上訴人之退休金計算，要無排除勞基法施行前年資之
    理。再者，夜點費具備「勞務對價性」與「經常性給與」之
    要件，而屬工資之一部，已如前述，本於相同之說明，自無
    從區分初夜點心費其中之75元與深夜點心費其中之150元部
    分而割裂認定之理。是上訴人前開抗辯，亦非可採。
  ⑶基上，系爭夜點費已成為兩造間因特定工作條件而為固定常
    態工作中可取得之給與，為勞工因經常性提供勞務所得之報
    酬，具有「勞務對價性」及「經常性給與」之性質，而構成
    勞工於勞動關係所得薪資總額一部分之給與項目，則該項給
    與認作工資之計算結果應接近勞工平日實際收入水準，為期
    保障勞工在退休後仍能擁有正常工作時一般收入水準，以完
    成雇主履行法定保護照顧之義務，解釋上亦應將夜點費納入
    勞基法所定平均工資之計算之列，以適正反映勞工在通常狀
    態下自勞動關係取得生活資金之金額水準，進而提供勞工在
    退休後無工作所得時，由雇主支給所得替代之生活保障。
　㈡上訴人抗辯被上訴人應受系爭協議書第2條之拘束，不得再為
    本件請求，並無可採：
　⑴上訴人固辯稱：依系爭協議書第2條約定，系爭夜點費不在據
    以計算結清舊制年資金額之平均工資範疇，被告應受拘束，
    不得於本件請求將系爭夜點費納入平均工資計算結清舊制年
    資金額云云。
　⑵查，系爭協議書第2條固約定：「結清舊制之年資採計、基數
    計算方式，悉依據『經濟部所屬事業人員退休換卹及資遣辦
    法』及勞動基準法等相關規定辦理。平均工資之計算悉依據
    行政院82年12月15日台82經44010號函核定『經濟部所屬事業
    機構列入計算平均工資之給與項目表』之規定辦理…」（見原
    審11年度勞專調字第17號卷第135頁、第181頁）。惟按勞退
    條例第11條第1項規定：「本條例施行前已適用勞動基準法
    之勞工，於本條例施行後，仍服務於同一事業單位而選擇適
    用本條例之退休金制度者，其適用本條例前之工作年資，應
    予保留」，同條第3項規定：「第1項保留之工作年資，於勞
    動契約存續期間，勞僱雙方約定以不低於勞動基準法第55條
    及第84條之2規定之給與標準結清者，從其約定」，是勞僱
    雙方於勞動契約存續期間約定結清適用勞退條例前之工作年
    資，其計算退休金基準應以不低於勞基法第55條規定之給與
    標準計算。又勞基法第55條第2項規定退休基數之標準，係
    指核准退休時1個月平均工資，則系爭夜點費是否為工資，
    自仍應依勞基法規定之平均工資認定，且勞基法既為國家為
    實現憲法保護勞工基本國策制定之法律，勞基法第2條第3款
    之工資規定，乃屬強制規定，系爭夜點費是否納入平均工資
    ，應依勞基法規定而為適用判斷，並非勞僱雙方所能合意排
    除其適用之事項。系爭協議書第2條有關平均工資之認定及
    計算部分，既未計入系爭夜點費，已低於勞基法所定之給付
    標準，被上訴人自得不受拘束，仍得依勞基法之標準為請求
    ，上訴人前開所辯，自非可採。　
  ㈢被上訴人各請求上訴人給付如原判決附表所示退休金差額本
    息，為有理由：
　⑴按勞工退休金之給與標準，按其工作年資，每滿1年給與2個
    基數。但超過15年之工作年資，每滿1年給與1個基數，最高
    總數以45個基數為限。前項第1款退休金基數之標準，係指
    核准退休時1個月平均工資，勞基法第55條第1項第1款、第2
    項定有明文。又108年8月30日修正前經濟部退撫辦法第6條
    規定：「各機構人員退休金按其在勞基法施行前後之工作年
    資，分別依臺灣省工廠工人退休規則及勞基法之規定計算。
    其在15年以內之工作年資，每滿1年給與2個基數；超過15年
    之工作年資，在勞基法施行前者，每滿1年給與半個基數，
    最高給與35個基數，超過之工作年資不予計算，在勞基法施
    行後者，每滿1年給與1個基數。其剩餘年資未滿半年者，以
    半年計，滿半年者，以1年計。但其在勞基法施行前後之工
    作年資，合計退休最高給與45個基數為限」；而退休規則第
    9條第1款亦規定：「工人退休金之給與規定如左：依第5條
    規定自願退休之工人及依第6條規定命令退休之工人，工作
    年資滿15年者，應由工廠給與30個基數之退休金，工作年資
    超過15年者，每逾1年增給半個基數之退休金，其賸餘年資
    滿半年者以1年計算，未滿半年者不計。合計最高以35個基
    數為限」。查，被上訴人所領之系爭夜點費，屬工資性質，
    已如上述，則上訴人計算被上訴人退休時所得請領之退休金
    時，自應分別將之列入其等之平均工資。而被上訴人主張其
    等之年資起算日、退休日、退休金基數各如原判決附表所示
    ，既為上訴人所不爭執【見本院卷第87頁兩造不爭執事項㈡
    】，則系爭夜點費經計入平均工資後，被上訴人所得請求之
    退休金差額及計算方式，均詳如原判決附表所示。
　⑵復按勞工退休金之給付，雇主應於勞工退休之日起30日內給
    付之。又給付有確定期限者，債務人自期限屆滿時起，負遲
    延責任。遲延之債務，以支付金錢為標的者，債權人得請求
    依法定利率計算之遲延利息。應付利息之債務，其利率未經
    約定，亦無法律可據者，週年利率為百分之五。勞基法第55
    條第3項前段及民法第229條第1項、第233條第1項、第203條
    分別定有明文。查，系爭協議書第5條約定：「…，並按約定
    結清舊制年資之日（即中華民國109年7月1日）前6個月內平
    均工資計發，以支票或匯款方式一次給付之。」等語，此有
    年資結清協議書附於原審卷可憑（見原審110年度勞專調字
    第17號卷第135頁至第146頁），又兩造不爭執上訴人於109
    年7月1日結清被上訴人之舊制年資，則被上訴人依上開法律
    規定及系爭協議書第5條約定，併請求上訴人給付自原判決
    附表「利息起算日」欄所示之日起之法定遲延利息，核屬有
    據。
　⑶上訴人雖辯稱劉家熀已辦理退休，應給付予劉家熀退休金差
    額之遲延利息應以劉家熀退休後30日即111年2月1日起算云
    云。然查，本件上訴人係於109年7月1日依系爭協議書第2條
    約定，結清劉家熀舊制年資退休金，且依系爭協議書第5條
    約定，上訴人應於結清被上訴人之舊制年資後，以支票或匯
    款方式一次給付，並無區分是否業已退休，堪認劉家熀結清
    舊制年資部分之退休金，係於結清後上訴人即應發給，非嗣
    劉家熀實際退休時始為給付，上訴人所辯應以劉家熀111年1
    月1日實際退休後30日始負給付遲延責任云云，並無可採。
  ⑷另上訴人辯稱政府就退撫舊制退撫給與，全部源自政府預算
    之恩給制範疇，涉及國家財政資源分配之社會關聯性，參照
    司法院大法官釋字第782號解釋，司法審查相關立法是否符
    合比例原則及有無違反信賴保護原則時，應採取較為寬鬆之
    審查基準，而作有利於政府、公營事業之解釋。又系爭夜點
    費若納入退休金之平均工資計算，不僅違反依法行政原則，
    且將大幅增加上訴人人事成本，衍生其他部會及所屬國營事
    業夜勤人員要求援引，造成國家財政嚴重負擔，尤有甚者，
    早年退休員工恐將請求追溯補發（如近年個案），徒增司法
    訟源，影響公共利益至鉅，本件被上訴人於退休前曾收到上
    訴人所核發退休金通知單，對於退休金適用法令、計算方法
    及計入項目等，均未表示異議，且其中部分被上訴人事隔數
    年始行使退休金差額請求權，有違誠信原則，應適用失權效
    法理，並應斟酌是否構成民法第148條之權利濫用等語。然
    細繹司法院大法官釋字第782號解釋理由書中所謂：「司法
    審查相關立法是否符合比例原則及有無違反信賴保護原則時
    ，應採取較為寬鬆之審查基準」，係指就政府提撥之費用本
    息及其發給要件，「立法機關」有一定立法形成空間，就此
    財源產生之財產上請求權，「立法者」得有相對較高之調整
    形成空間，關涉司法與立法權力分立，與本件係在探究國營
    事業之上訴人有無遵守立法者所定勞基法中有關「工資」及
    「平均工資」之強制規定，顯屬不同層次之問題，且依民法
    第71條規定，法律行為違反強制規定者，無效，故上訴人在
    計算被上訴人之退休金時，關於系爭夜點費應納入平均工資
    計算，卻違反勞基法之強制規定，而未列計在內，法院即無
    寬認審查之空間。又上訴人既為國營事業，更應恪遵勞基法
    之強制規定，如因違反強制規定，長年短少給付眾多勞工之
    退休金，依法本即應予補發，此補發金額係原本上訴人即應
    編列之預算及成本，並非因受短少給付退休金之勞工訴請補
    發，才增加之成本，更屬勞工之合法權利行為，則被上訴人
    行使權利並無違反誠信原則或應適用失權效法理之情事，亦
    無權利濫用可言。是上訴人前開所辯，並無可採。
  ㈣綜上所述，被上訴人依退休規則第9條第1款、勞基法第84條
    之2、第55條第1項第1款等規定，請求上訴人分別給付其等
    如原判決附表「應補發金額」欄所示之金額，及各自原判決
    附表「利息起算日」欄所示日期起至清償日止，按週年利率
    百分之五計算之利息，為有理由，應予准許。從而，原審為
    上訴人敗訴之判決，並依勞動事件法第44條第1項、第2項規
    定，各為准免為假執行之宣告，即無不合。上訴論旨仍執前
    詞，指摘原判決不當，求予廢棄改判，為無理由，應駁回其
    上訴。
六、本件事證已臻明確，兩造其餘之攻擊或防禦方法及所用之證
    據，經本院斟酌後，認為均不足以影響本判決之結果，爰不
    逐一論列，附此敘明。
七、據上論結，本件上訴為無理由，依民事訴訟法第449條第1項
    、第78條，判決如主文。　　
中    華    民    國    111    年    6    月    29    日
　　　　　　　　  勞動法庭    審判長法　官  楊熾光
　　　　　　　　　　　　　　　　    法　官  郭玄義
　　　　　　　　　　　　　　　　    法　官  戴博誠
正本係照原本作成。
不得上訴。

　　　　　　　　　　　　　　　　    書記官  張惠彥
中　　華　　民　　國　　111 　年　　6 　　月　　29　　日